行  政  法  院  判  決                          八十八年度判字第一九三五號
    原      告  甲○○
    被      告  財政部臺灣省北區國稅局
右當事人間因綜合所得稅事件，原告不服行政院中華民國八十七年八月三日台八十七
訴字第三八六五六號再訴願決定，提起行政訴訟，本院判決如左︰
    主  文
原告之訴駁回。
    事  實
緣原告八十年度綜合所得稅結算申報，被告以其漏報取自國防部中山科學研究院（以
下簡稱中科院）之薪資所得計新台幣（下同）二四○、五八二元，乃核定補徵稅額一
四、二四三元。原告不服，就取自中科院薪資所得二四○、五八二元部分，申經復查
結果，未准變更。提起訴願、再訴願，均遭決定駁回，遂提起行政訴訟。茲摘兩造
訴辯意旨於次：
原告起訴意旨及補充理由略謂：一、政府機關對人民之信賴應予保護：（一）按「機
關之間對法條施行若有爭議，在爭議未確定前，如對人民權益有所影響，應選擇對人
民最有利之方法為之」。此乃法治國家行政權作用時之基本原則，為避免侵害人民的
權利，理應為之當然限制。況且，如果其中之一機關施行之結果是對人民有利之受益
處分，且其依據是之前即已核定所為之行政命令或機關與人民簽訂契約時即為之固有
宣示，則縱或與其他機關間有爭議，最後結果如何，也不能因此否認原有之受益結果
，加以追回，或有追回之必要時，亦應由做成受益決定之機關代為負擔。而此行政作
用上之限制，是基於「誠信原則」之基本法理，衍伸至行政法上即為「信賴保護原則
」及「不溯及既往原則」之原理，以避免人民對國家法治之不信任。（二）故公法之
爭訟，應有右述「信賴保護原則之適用」，蓋不管行政機關之決定是否合法，除了重
大且明顯之瑕疵或其違法係可歸責於納稅義務人外，行政機關之行為一經表露於外，
人民通常會對其所造成「法律狀態」之存續寄以信賴，並依之作為行為依據，此種依
據信賴，應受保護，否則人民將生活於一不確定之法律狀態中。(1)查本案品位加給（
或技術加給）應否課徵所得稅，在六十八年財政部雖擬具辦法於六十八年十一月八日
台六十八財字第一一二○四號報行政院函准備查在案，並以台財稅第三八五○一號函
復國防部；國防部及中科院秉此尊循往例，就系爭所得仍依憲法第一百六十六條、第
一百六十七條所衍伸出的租稅優惠獎勵措施（即所得稅法第四條第八款，非但書部分
）認定為免稅所得，因此並未開立扣繳憑單於原告。甚者，稅捐稽徵機關逐年審閱中
科院相關之會計資料，對系爭金額未予扣繳乙節，皆認同中科院之主張，未予置喙，
可證稅捐稽徵人員亦認定該所得為研究補助費。就所得稅法第九十五條稽徵機關應隨
時調查扣繳義務人對於有關扣繳報告是否確實，並督促依照本法規定扣款繳納。」稅
捐稽徵人員有法定稽徵認定權責，是故從五十五年中科院創立以至八十年長達二十五
年的法定認證下，原告據此認為就領受自中科院代表國家所核予品位加給（技術加給
）免稅待遇之法定效力生效，為無可置疑之事實，信賴保護原則亦因而確立。(2)再就
財稅機關之作為以觀，除前項所述外，財政部賦稅署於八十年一月四日就納稅義務人
所提出中科院非軍職人員薪資未盡合理之建言，移交桃園縣稅捐稽徵處查明，經該處
大溪分處派員調查瞭解，結果略以：「據中科院稱其員工薪資係分本俸及品位加給『
技術加給』兩部分，本俸依法課稅。至『品位、技術』加給依所得稅法第四條第八款
規定為研究補助費，依法免納所得稅。」並函復納稅義務人略以：「中科院員工研究
（技術）加給，係政府為獎勵科技人員科技研究工作之研究補助費，此研究補助費台
端建議應改成單一薪俸核課綜合所得稅，以健全所得稅制，此案俟所得稅法修正時將
一併建議上級單位參採。」(3)迄自八十一年七月一日被告成立，對中科院給付之「品
位加給」與「技術加給」究竟可否適用所得稅法第四條第八款規定免課所得稅，認滋
生疑義，乃於八十二年四月十五日以北區國稅三字第八二○○七三○七號函財政部建
議「考量中科院薪給制度對研究補助費性質之加給未按個案給付，致應列入課稅範圍
之因素，採不溯既往原則；明定自八十二年度起，中科院非軍職人員研究補助費性質
之品位（技術）加給均應列入薪資所得扣繳範圍，並應依法申報綜合所得稅。」等語
。惟按政府機關乃屬一體，尚不得因編制之改變，而否認前者之作為，是以在未有新
函令發布前，不應因編制之改變，肆意將免稅所得列為應稅所得。並以唯一惡法「稅
捐稽徵法第二十一條．．．」予以追課。依右述足證財稅機關先前亦認定系爭品位加
給（技術加給）為免稅所得，政府對於人民信賴應予保護。二、其他有利原告之見解
：（一）聯合報八十七年二月二十六日報導：今年起中小學教師之課後輔導、暑期學
藝活動所得，要開始繳納所得稅。賦稅署長王得山表示，過去財政部不瞭解中小學教
職員有政府發放薪資以外的所得，最近有人向財政部查詢，財政部在研究稅法規定後
，發現這類所得並不是稅法規定之免稅範圍，且在財政部賦稅署新令釋疑（參照八十
七年二月二十六日台財稅第八六一九○二一五三號函）：明白表示「基於信賴保護原
則」，發布新解釋函，自發布日起適用。檢此一釋函內容，原告赫然發現財稅單位
並未就另發現應徵之稅捐，依法應追溯補徵教職員五年漏稅額並予於處罰。此種不公
不平的現象，顯示財稅單位嚴重違法失職，圖利特定階層人士。（二）又李總統在八
十四年十月十二日裁示「中山科學研究院文職員工『品位加給』及『技術津貼』所得
稅追繳案，財稅單位對法律的引用，不宜因時而異，以溯及既往的方式，追課亦有不
妥，本案及人數眾多波及層面甚廣，其可能衍生之社會問題，應予重，希行政院
相關單位儘速妥善處理，以免影響政府威信及當事人權益。」三、中科院成立於五十
五年，全名為：國防部中山科學研究院。既為研究機構，又隸屬國防軍事預算支出，
想當然爾，一切經費名目支出不算研究費又算什麼呢﹖但因光靠軍校（如中正理工學
院等）畢業生來服務，不足以應付任務需求。故以在當時動員勘亂時期，最高當局即
令延攬海外學人、國內專才。然為獎勵專業人士（非軍職）來到這個軍中研發大環境
，必需接受與軍人相同的限制條例（如演習同作戰、軍中保防保密措施以軍法論、
忠貞半年一次考核、莒光園地、出國受制．．．等）所以薪資部分分成「本俸」與「
加給」，另為鼓勵軍職腦力激盪，除其軍餉外，這份加給亦列入其所得，軍人自然依
法免稅，最高當局亦認證為獎勵研支，故該項免徵所得（可能為彌補我等非軍職喪失
自由吧！）至於稽徵機關謂該所得為按月固定支領，請問﹖國防部為軍事單位；軍人
作法向來一板一眼，一切講求制式，而且這麼龐大機構運作，當求簡便以不失誤為原
則（況無參與研發者，如請長假或讀書進修者，其加給亦停止發放。）縱然有所瑕疵
，亦為兩部會（財政部、國防部）高層協商，怎可施行了廿幾年的事，現在發現不合
時宜了，責任沒人扛﹖還要苛責於懵懂的納稅義務人，置人民對政府之信賴於不顧。
四、一再訴願決定理由在論理上均有瑕疵，且不足以作為駁回原告聲請之理由，茲分
述如下：（一）財政部訴願決定書及行政院決定書中均引用中科院八十一年訓誠字第
一六八七三號函：「本院於年度開始即訂有各項研究計畫，並按照研究計畫逐月實施
。各項研究計畫除一般經費外，為獎勵人員竭盡心智參與研發工作，另編列研發人員
研究補助費及技術津貼。為便利作業，研發人員研究補助費係採按月發放方式，再經
由成本歸戶手續，回歸計畫預算內（研究補助費採個案給付，必將增加人力及作業之
負擔，不符經濟效益）」。並依此推論「中科院給付非軍職員工之『品位加給』，該
院所訂品位加給支給標準表之等級，每月按職級定額領取」或「薪資」等形式將系爭
所得認定為「提供勞務所取得之報酬」，而引用所得稅法第四條第八款的但書為行政
院決定書系爭為應稅判定的基礎。然而，行政院卻對其再三引用之一六八七三號函中
所稱「為便利作業，研發人員研究補助費係採按月發放方式（研究補助費採個案給付
，必將增加人力及作業之負擔，不符經濟效益）」等未加以審酌，也未有任何辯駁及
說明，顯有贊同之意。按中科院如此之說法，明顯表示「品位加給」及「技術津貼」
之所以採按月給付方式，純為便宜之計，以免破壞經濟效益，造成不必要之負擔，其
本質仍應為第一六八七三號函所謂「為獎勵人員竭盡心智參與研發工作」之「研究補
助費」無誤。對此行政機關也未有反對之意，顯已表贊同。（二）行政機關一再以「
凡定期給付即為報酬」之推論作為應稅之唯一理由。惟所謂「報酬」法律上並未以定
期給付方式作為要件，行政機關的作法，顯係超越法條文義之解釋，不符法律的解釋
「始於文義，亦終於文義」之原則，實不足採。且觀乎所得稅法第四條第一款「現役
軍人之『薪』餉」，雖有「薪資」之形式，但仍屬於免稅範圍；同法第十四條第一項
第三類雖列「薪資」應課稅，但也於同類第二款中明文表示「依第四條規定免稅之項
目，不在此限」。凡此種種，均足以顯示：是否為報酬，並不以是否按月給付為要件
；應稅或免稅，亦與是否為「薪資」之名稱無關。總之，所得之名稱與形式均非足以
認定為應稅之理由，應所得之實質為何而定。財政部訴願決定書及行政院決定書所
持之理由，實不足以推論出應稅之結論。再就法律之目的解釋而論，依所得稅法第四
條第八款之立法目的之，其旨顯在鼓勵研發以增進全民之福祉，中科院所研發者，
乃及國家安全、全民福祉之國防科技為行政院與財政部所不爭。中科院需要之技術
水準明顯需要獎勵誘因以利中科院任務之遂行。此即足以顯示系爭之品位加給合乎所
得稅法第四條第八款之要旨，為依法免稅。而財稅機關僅以作業程序否決其免稅，實
為超越母法之要旨，其解釋有違法之虞，自為不當引用。（三）再訴願決定書中以「
本件原處分機關發單補徵稅款，並未逾前揭稅捐稽徵法第二十一條所定核課期間，所
稱基於信賴利益不宜追溯補徵等節，殊無足採」。來回應原告一再強調「國稅局自六
十八年至八十二年默認中科院依法免稅的事實，已足以形成人民之信賴」之信賴利益
保護原則之主張。實則，若認為「凡未逾稅捐稽徵法第二十一條即合乎人民信賴」為
真，是否表示，即使是信賴納稅時政府規定之法令而依法納稅之人民，在五年之內，
仍持續活在因政策或解釋改變，隨時可能被追溯補稅的陰影中﹖且即使被追補，也並
不破壞其信賴利益﹖行政機關如此對「信賴利益」的詮釋，顯有偏差，也明顯違反「
不利處分應不溯及既往」之行政原理。按稅捐稽徵法第二十一條之要旨乃在限制追溯
期限，不宜認為「凡未逾第二十一條即合乎人民信賴利益」。所謂「信賴利益」，在
本案而言，係人民在納稅當時，信賴政府及法律之規定而依法納稅，即應受到保護，
而不受將來法令變更之影響。原告對系爭年度之所得稅已完全按當時法律與政府認可
、要求之標準，誠實地完成納稅，若仍被追補，將毫無信賴利益之保護可言。行政法
院七十六年判字第四七四號判決亦充分說明此要旨：「不管行政機關之決定是否合法
除了重大且明顯之瑕疵或其違法係可歸責於納稅義務人外，行政機關之行為一經表露
於外，人民通常會對其所造成法律狀態存續寄以信賴，並以之作為行為依據，此種依
據之信賴，應受保護，否則人民將生活於一不確定之法律狀態中」。（四）再訴願決
定書中以「此類案件經八十六年度判字第一二號及第七五號等判決駁回在案，遂駁回
其訴願，經核並無不妥」。經查八十六年第七五號判決為原告王秀桂八十三年度綜合
所得稅結算申報，要求退還稅額之訟。系爭為八十年所得稅之事宜，行政院無於系
爭期間仍「為財稅主管機關授權中科院做決定依法免稅，並不作為之默示同意」與確
定應稅之行政命令尚未下達之狀態。故該等之判決與本案系爭有時間、背景全然不同
，再訴願決定書引喻失當，自當捨棄。為此，請判決撤銷原處分及一再訴願決定等語
。
被告答辯意旨略謂：一、中科院之預算雖分別依計畫編列人事費支應其員工之各項給
與，但實際上領受「科技品位加給」或「技術津貼」之非軍職人員，無論配屬之單位
或參與不同計畫，悉依該院所訂「科技人員品位加給支給標準表」、「技術員薪給標
準表」之等級，每月按職級定額領取「科技品位加給」或「技術津貼」。該院與其聘
僱人員之約定事項亦載明所指薪給，除實物代金及眷補費外，包括全部給與，是以該
院非軍職人員所領受之「科技品位加給」或「技術津貼」，核屬其因提供勞務所取得
之報酬，另被告於八十二年間曾派員前往該院現場瞭解結果，該院支付非軍職人員之
「科技品位加給」及「技術津貼」係採按月給付方式，原核定以系爭薪資所得（研究
補助費或品位加給）二四○、五八二元，併課當年度綜合所得額，核定應補稅額一四
、二四三元，要無不合。二、至原告主張於申報所得稅時，即依當年度扣繳憑單誠實
申報，而今中科院復掣發扣繳憑單，被告怠於事實之認定，而以扣繳憑單之掣發與否
為課稅之認定標準，且在認定標準未明確前，追溯補徵系爭所得之綜合所得稅，實有
悖依法課稅原則乙節；按財政部六十八年十一月三十日台財稅第三八五○一號函釋，
中科院發給研究人員之研究加給依職級按月定額發給者，應屬各該研究人員之薪資所
得，應於給付時應依法辦理扣繳，所得人並應於年度結算申報時合併申報課稅，並自
六十九年一月起適用。是「品位加給」屬薪資所得應合併申報課稅已臻明確，原告主
張顯係對法令之誤解。三、原告另主張稅捐稽徵人員逐年審閱中科院相關之會計資料
，對系爭金額未予扣繳，均未予置喙，顯證同意中科院對該所得性質認定為研究補助
費，屬免稅範圍乙節，查就中科院系爭「品位加給」或「技術津貼」是否依法扣繳、
申報情事，於被告成立前即八十年元月間經桃園縣稅捐稽徵處大溪分處去函中科院請
依法辦理，被告成立後亦先後多次函請中科院提示資料供核，此有被告所屬大溪稽徵
所八十三年一月二十二日北區國稅大溪審第00000000號等函件可稽，是原告
主張委無足採。四、原告又主張八十一年十一月三日中科院以（八十一）訓誠字第一
六八七三號函說明系爭研究補助費（品位加給）應屬免徵所得稅範圍，貴局並無疑義
乙節，查依該函內容僅係說明中科院薪資給付方式，而被告亦未據此函覆系爭品位加
給屬免稅所得；又依行政院秘書長來函已明確指示中科院給付非軍職人員之科技品位
與技術津貼免扣繳所得稅乙案，與現行法令規定不合，應依法課徵所得稅。且按現行
所得稅法對此相關之規定條文，係於五十二年制訂迄今，對系爭「品位加給」及「技
術津貼」應依法課徵所得稅之規定並未修正，被告依所得稅法規定補徵八十年度綜合
所得稅，依法並無不合。原告之訴為無理由，請判決駁回等語。
    理  由
按中華民國政府或外國政府，國際機構、教育、文化、科學研究機構、團體，或其他
公私組織，為勵進修、研究或參加科學或職業訓練而給與之學金及研究、考察補
助費等所得，免納所得稅。但受領之學金或補助費，如係為授與人提供勞務所取得
之報酬，不適用之，為行為時所得稅法第四條第八款所規定。又凡公、教、軍、警、
公私事業職工薪資及提供勞務者之所得，為薪資所得，該項所得之計算，以在職務上
或工作上取得之各種薪資收入為所得額；前項薪資包括薪金、俸給、工資、津貼、歲
費、金、紅利、各種補助費及按月或按年分期給付之退休金或養老金。但為雇主之
目的，執行職務而支領之差旅費、日支費及加班費不超過規定標準者，及依同法第四
條規定免稅之項目，不在此限，復為同法第十四條第一項第三類所明定。查，原告八
十年度綜合所得稅結算申報，經被告查得原告取自中科院之薪資所得二四○、五八二
元未合併申報，遂依查得資料核定其綜合所得總額八一三、八三九元，補徵稅額一四
、二四三元。原告不服，就其取自中科院之薪資所得二四○、五八二元部分，循序提
起行政訴訟，主張：中科院係依動員戡亂臨時條款第四條規定設立，其所研發者乃
及國家安全、全民福祉之國防科技，非一般民生科技所可比擬，而一般科技之研發尚
且予以租稅優惠，舉輕以明重，本案之研發自應給予更高之優渥獎勵，故而本案原告
所領取之「品位加給」（或「技術津貼」）所得為研究補助費應合於免稅優惠之立法
目的，依法免納所得稅。又該項所得之本質，既經中科院認定為免稅所得，自足堪信
實。況原告依軍事審判法之規定，具有同軍人之身分，依工作性質，本件所得自應
免稅。其給付之方式，在會計上乃依員工參與程度不同，分別計算獎勵津貼之金額採
按月給付，此乃權衡變通之辦法，惟中科院係專案個別申請研究補助費，且按研究計
畫個案分別給付，應無疑義，由上述得之，本件「品位加給」（或「技術津貼」）所
得，依財政部六十八年十一月三十日台財稅第三八五○一號函釋，應屬免稅範圍。本
件原告於申報所得稅時，即依當年度扣繳憑單誠實申報，而今距前申報日期五年後，
中科院復掣發扣繳憑單，其掣發原因為何﹖所據法令為何﹖在在不詳，而被告卻依此
為補稅理由，似嫌牽強。政府機關對人民之信賴利益應予保護，中科院自五十五年創
立至八十年，長達二十五年，均未對「品位加給」課稅，信賴保護原則因而確立；且
本案認定課稅之標準未明確前，及中小學教師課後輔導等所得未補課稅前，基於平等
原則，自不宜追溯補徵系爭薪資所得之稅款，否則有違「法律不溯既往」原則。且稅
捐稽徵人員依所得稅法第九十五條規定，逐年至中科院查閱會計資料，而對該研究補
助費未予扣繳並未置喙，足證稅捐稽徵人員亦同意中科院將研究補助費性質認定為免
稅範圍。從而，本件被告依所得稅法第四條第八款但書之規定，課徵系爭稅款，有違
憲法第一百六十六條、第一百六十七條所衍伸租稅優惠獎勵之免稅規定，應為無效云
云。經查，憲法第一百六十六條及第一百六十七條係規定科學發明與創造之獎勵，及
古蹟古物之保護；與對於教育事業及從事教育者之鼓勵；但並不因此免除該類人員依
法納稅之義務。因此，除非法律明定得免納稅義務者外，稅捐單位對之課徵各類稅款
，無違憲法第十九條、第一百七十一條及中央法規標準法第十一條之規定。從而，中
科院不論依何法源設立，其所屬人員是否具有同軍人之身分，除非法律明定免徵綜
合所得稅外，自不得解免其納稅之義務。又行政法上所謂信賴保護原則，係指人民因
相信既存之法秩序，而安排其生活或處置其財產，則不能因嗣後法規之制定或修正，
而使其遭受不能預見之損害，用以保護人民之既得權益。本原則之適用，係在禁止新
制定或修正法規有溯及既往之效力。而所謂平等原則，係指相同之事件應為相同之處
理，不同之事件則應為不同之處理，除有合理正當之事由外，否則不得為差別待遇，
合先明。本件中科院之預算雖分別依計畫編列人事費支應其員工之各項給與，但實
際上領受「品位加給」或「技術津貼」之非軍職人員，無論配屬之單位參與不同計畫
，均依該院所訂「科技人員品位加給支給標準表」、「技術員薪給標準表」之等級，
每月按職級定額領取科技品位加給或技術津貼。且該院與其聘僱人員之約定事項亦載
明所指薪給，除實物代金及眷補費外，包括全部給與，其非軍職人員所領受之科技品
位加給或技術津貼，核屬因提供勞務所取得之報酬，應無行為時所得稅法第四條第八
款免納所得稅規定之適用。況被告於八十二年間派員前往該中科院瞭解結果，其支付
非軍職人員之科技品位加給及技術津貼確係按月給付方式，復經中科院八十一年十一
月三日（八一）訓誠字第一六八七三號函致被告，說明該院各類薪資扣繳所得稅狀況
：「以該院於年度開始即訂有各項研究計畫，並按照研究計畫逐月實施。各項研究計
畫除一般經費外，為獎勵科技人員竭盡心智參與研發工作，另編列研發人員研究補助
費及技術津貼。為便利作業，研發人員研究補助費係採按月發放方式，再經由成本歸
戶手續，回歸計畫預算內（研究補助費採個案給付，必將增加人力及作業之負擔，不
符經濟效益）」等語。足見中科院給付非軍職員工之品位加給及技術津貼之所得，屬
經常性研究補助費給與，且依職級按月定額支給，為提供勞務所取得之報酬，依首揭
規定，核非免稅之薪資所得，被告依法發單補徵稅款，並未逾稅捐稽徵法第二十一條
所定核課期間，於法並無不合，且尚不違背法律不溯既往原則。而首揭所得稅法之規
定一直未變更，僅闡明該稅法之行政院及財政部之函釋變更，未及於法規之制定或修
正，則上開函釋之變更應追溯至首開稅法頒布時生效適用，且無行政法信賴保護原則
之適用，原告自不得以中科院二十五年違法未盡扣繳義務，進而主張適用上開原則。
而中小學教師課後輔導等所得，與本件系爭所得，性質上並非相同之事件，本件被告
對原告課稅之處分，亦無違平等原則。另納稅義務人如有所得稅法第十四條第一項各
類之所得，即應依同法第七十一條規定申報納稅，而所得稅法第九十五條之規定，僅
係為加強課稅資料之正確性，授予稽徵機關調查及督促扣繳義務人對於扣繳報告之確
實，是尚不因稽徵機關未為調查或按期代扣稅款及督促扣繳義務人，即認納稅義務人
就其取得之所得不負申報納稅之義務。從而，被告依據首揭法律規定，課徵原告本件
系爭所得稅，並無違誤。原告主張，核無足採。又原告是否具有視同軍人，及其擔任
工作之性質，均不影響本件系爭所得應繳納所得稅之事實。原處分洵無違誤，一再訴
願決定，遞予維持，俱無不合。原告起訴意旨，難謂為有理由，應予駁回。
據上論結，本件原告之訴為無理由，爰依行政訴訟法第二十六條後段，判決如主文。
中    華    民    國     八十八      年      五      月      十四       日
                    行 政 法 院 第 五 庭
                                審 判 長 評  事      趙  永  康
                                         評  事      鄭  淑  貞
                                         評  事      沈  水  元
                                         評  事      林  清  祥
                                         評  事      劉  鑫  楨
右  正  本  證  明  與  原  本  無  異
                                         法院書記官  張  惠  美
中    華    民    國     八十八      年      五      月      十四       日
